臺灣高等法院臺南分院刑事判決　　　　　　九十三年度上更(一)字第八六號　　ｇ
　　　上　訴　人
　　　即　被　告　甲　○　○
右上訴人因偽造文書案件，不服臺灣嘉義地方法院八十九年度訴字第三六九號中華民
國八十九年十一月廿三日第一審判決（起訴案號：臺灣嘉義地方法院檢察署八十八年
度偵字第七四八九號），提起上訴，判決後經最高法院發回更審，本院判決如左：
      主      文
原判決撤銷。
甲○○明知不實之事項而使公務員登載於職務上所掌之公文書，足生損害於公眾，處
拘役拾日，如易科罰金以佰元折算壹日，緩刑貳年。
      事      實
一、甲○○與乙○○係夫妻關係，乙○○自民國七十九年間即因外遇而離家與甲○○
    分居，對甲○○及子女均不聞問，甲○○恐乙○○將其名下土地抵押借款及變賣
    ，為保障自己及子女生活無虞，而將乙○○名下所有之嘉義巿盧厝段七０六號、
    六八一號及三三九之四號等三筆土地之土地所有權狀留下保管。嗣於八十三年五
    、六月間經協調結果，雙方同意，甲○○將其中第七０六號、第六八一號等二筆
    土地（甲○○交還權狀）交由乙○○出售還償，而乙○○則同意將第三三九之四
    號土地交由甲○○處理，惟因上開第三三九之四號土地屬農地無法過戶，詎甲○
    ○明知二人間並無任何債權債務關係，竟以之前取得之乙○○委任書及印鑑證明
    ，於八十三年九月十三日，委託不知情之代書黃慧玉至嘉義市嘉義地政事務所，
    以上開乙○○所有之嘉義巿盧厝段三三九之四號土地為抵押權標的，設定登記甲
    ○○為抵押權人，乙○○為債務人，辦理債權額新臺幣（下同）四千萬元，存續
    期間自八十三年九月十三日至八十三年十月十三日之抵押權設定登記（登記日期
    八十三年九月十六日），致使不知情之該所承辦公務員登載於其職務上所掌土地
    登記簿等公文書上，足生損害於地政機關地籍登記之正確性。
二、案經乙○○訴請臺灣嘉義地方法院檢察署檢察官偵查起訴。
      理      由
一、訊據上訴人即被告甲○○固坦承伊與乙○○間並無債權債務關係並曾於上開時地
    委託代書黃慧玉辦理系爭抵押權設定登記乙節，惟矢口否認有偽造文書之犯行，
    辯稱：伊設定系爭抵押權登記，乃經過告訴人乙○○同意，印鑑證明亦由乙○○
    交付；至於所設定權利價值四千萬，因乙○○自七十九年起在外面有女人就離開
    家裡。所有土地中第三三九之四號土地於七十四年買的，第七０六、六八一號這
    兩筆土地於八十二年買的。所有權狀都是我在保管，後來雙方說好，他把這兩筆
    土地（七０六號、六八一號這兩筆土地）賣掉，三三九之四號土地則給我養三個
    小孩，但三三九之四是農地不能過戶，為了保障我的權益才去設定抵押。當時是
    他同意我去設定抵押的。那時他是有欠我錢，但沒有欠這麼多云云。
二、經查：
  (一)系爭土地即嘉義巿盧厝段三三九之四號土地於八十三年九月十三日，以甲○○為
    抵押權人，乙○○為債務人，辦理債權額四千萬元，存續期間自八十三年九月十
    三日至八十三年十月十三日之抵押權設定登記（只存續一個月）乙情，為被告及
    告訴人所不爭執，並有系爭土地建物登記申請書影本、系爭土地建物抵押權設定
    契約書、系爭土地登記簿謄本各乙份附卷足憑。又被告甲○○與告訴人乙○○於
    婚姻關係存續中，陸續購入嘉義巿盧厝段三三九之四號、同段七０六號、六八一
    號等三筆土地，其所有權狀均由被告保管中等情，為被告供承在卷（本院上訴卷
    第八一頁；本院更一卷第四五頁），且為告訴人所不爭執（原審卷第廿五頁；本
    院更一卷第一一五頁），並有上開土地登記簿謄本三份在卷可參（最高法院卷第
    六二頁至第七四頁），足見上情非虛。
  (二)其次，【應審究者，係被告與告訴人間有無四千萬元之債權債務關係？】參以：
    告訴人乙○○於歷審中一再指稱伊與被告間並無任何債權債務關係存在（偵查卷
    第三頁、第七四頁；原審卷第廿四頁、第九五頁；本院更一卷第一六四頁），而
    被告於本院更一審審理時亦供認：（當時妳先生是否有欠你錢？）為了怕他賣掉
    土地，才去設定抵押，當時他是有欠我錢，但沒有欠這麼多，當時是他同意我去
    設定抵押的等語（本院更一卷第一六三頁）。其於偵查中亦供稱：（與乙○○沒
    有債權債務關係？）是的等語明確（偵查卷第二十六頁反面）；嗣於偵查中雖又
    辯稱：（債權四千萬是如何算？）是小孩未來的生活費用及二筆土地未來的價值
    等語（偵查卷第四二頁），於原審審理時又遞狀供稱：所擔保之四千萬元債權，
    係告訴人於八十年間請被告提供所有但信託登記在告訴人名下之系爭第三三九之
    四號土地，向台灣土地銀行嘉義分行擔保借款二百五十萬元供其使用，又於八十
    二年五月間未經被告同意盜賣被告所有坐落嘉義巿盧厝段一四０一建地，得款六
    百五十萬元侵吞入己，購買另同段七０六號及六八一號土地，告訴人迄未清償，
    再加上五年來被告以一單女獨力撫養三名子女之所有生活支出及精神賠償，定一
    債權額四千萬元云云（原審卷第三九頁至第四０頁），茍若被告所辯屬實，亦係
    僅成立請求權而已，尚難因此即謂其債權已存在至明。此外，被告又提不出任何
    借據憑證足以證明告訴人曾欠伊四千萬元，是應認被告所辯不足採，告訴人與被
    告間應無四千萬元之債權債務關係，應可確認。
  (三)再者，【被告於系爭土地設定抵押權有無取得告訴人乙○○之同意？】：
  1.按自訴人名下所有之嘉義巿盧厝段三三九之四號、同段七０六號、六八一號等三
    筆土地，其所有權狀均由被告保管中，業如上述，而衡諸被告甲○○於偵查中即
    主張其夫乙○○因生活浪蕩，嗜賭揮霍，兼以流連風月場所，自八十一年起即浪
    跡在外，完全不顧家庭，賣掉甚多土地，已據被告甲○○供述甚明，並有其答辯
    狀乙份在卷足按（偵查卷第廿六頁正面、第四十八頁正面）。而告訴人亦坦承其
    在外有欠別人錢，所以才要賣土地等語無訛（本院更一卷第一六三頁），足見被
    告辯稱之所以保管上開土地所有權狀，係因恐告訴人私自出售致其母子等四人生
    活無保障乙節，應可採信。是以此期間，告訴人為取得上開土地之所有權狀，曾
    於八十二年九月二十七日向嘉義市地政事務所申請補發前開土地所有權狀，因被
    告甲○○提出異議致遭駁回，此有嘉義市地政事務所通知書一紙及八十二年十月
    九日八二嘉義地一字第五五八四號函在卷可佐（詳偵查卷第三十八頁），益足證
    之。
  2.既然如此，為何告訴人又得以自被告處取得第七０六號及六八一號之土地所有權
    狀而於八十三年六月廿八日將上開土地持以出售？
  (1)就此，被告一再供稱：當初是約定第七０六號、第六八一號土地由告訴人處理，
    我並付了二百五十萬元給他，第三三九之四號土地則歸由我處理，但因屬農地沒
    有辦法過戶等語（本院更一卷第一一六頁、第一六三頁）；而告訴人則陳稱：當
    初都沒有談條件，當時因為我有欠別人的錢，所以我太太才把土地所有權狀拿給
    我賣土地等語（本院更一卷第一一五頁、第一六三頁），惟參酌上開被告保管土
    地所有權狀之緣由，及告訴人曾於八十二年九月廿七日申請補發土地所有權狀暨
    告訴人迄今尚未迷途知返等情由，茍若告訴人所陳係被告拿給他出售還債無任何
    條件乙節為真，則被告自始即無保管土地所有權狀之必要，甚且亦無提出異議以
    阻擋告訴人重新取得權狀之理，是此部分告訴人所陳顯有隱瞞而不足採。被告所
    辯二人間有條件交換較符事理而可採。
  (2)另嘉義巿東區戶政事務所雖函覆稱（系爭）八十二年八月二十六日申請之告訴人
    印鑑證明係由被告持乙○○委任書代理申請取得等情明確，並以八十九年六月廿
    二日八九嘉巿東戶資字第三０五二號函檢附被告當時之申請資料附卷可參（偵查
    卷第十一頁、第一０四頁至第一０八頁）。然參以卷存之土地登記簿謄本及印鑑
    證明，上開抵押權設定登記日期為八十三年九月十六日，印鑑證明之核發日期則
    為八十二年八月二十六日（偵查卷第六頁、第十一頁），日期相距一年有餘。被
    告辯稱該印鑑證明係其與乙○○於八十二年十月間以前揭土地共同向中國國際商
    業銀行辦理抵押借款時所申請，並無盜用印章之情事等語，並提出土地登記簿謄
    本為證（原審卷第三三頁、第四十頁、第八十五頁，本院上訴卷第八十四頁、第
    一０二頁）。而系爭第三三九之四地號土地，確於八十二年十一月三日為中國國
    際商業銀行辦理設定本金最高限額九百六十萬元之抵押權（旋於八十二年十二月
    六日即行塗銷）等情，亦有上開土地登記簿謄本一紙及該行九十三年九月十七日
    嘉業字第一五五號函一份（惟該行查無印鑑證明附卷）在卷可參（原審卷第八五
    頁；本院更一卷第一三三頁）。就此，被告於本院更一審時辯稱：之前的所有權
    狀一直都放在我這邊，當時我是有申請印鑑證明六份，去申請時乙○○有無和我
    一起去忘記了，但所有權狀都在我這裡。（當時）是為了要向中國國際商業銀行
    借錢才申請的，且他有同意借錢，所借出來的錢是拿去買房子，目前房屋是出租
    還再付貸款等語（本院更一卷第四四頁）。而告訴人乙○○則陳稱：（向中國國
    際商業銀行貸款九百萬元部分你是否同意？）我是有同意，當時印鑑、身分證都
    是交給我太太，且我也有對保等語明確（本院更一卷第四五頁）。是縱令上開委
    任書非告訴人乙○○親筆所寫，然被告代理申請印鑑證明，既經告訴人同意，自
    無偽造委任書、聲請書之犯行自明。故被告於偵查中供稱：（與乙○○沒有債權
    債務關係？）是的，我沒有盜蓋他的印章，是他（乙○○）自己同意的。（為何
    他現在要告妳？）他現在外面有女人，女人叫他回來要錢等情節（偵查卷第二十
    六頁反面），與事實相符，否則被告當無於設定抵押權登記前一年多即預為申請
    印鑑證明備用之理！此外，證人即承辦代書黃慧玉亦到庭證稱：˙˙˙但因甲○
    ○有拿一張乙○○同意書給我，我不疑有他就照辦；˙˙˙這地有向銀行借錢，
    乙○○有寫借據給被告等語（偵查卷第一一一頁反面；原審卷第十七頁）。足見
    被告所辯與事實相符，應可採信。
  (3)再參以本件事由之發生時間順序：告訴人所有之嘉義巿盧厝段七０六號、六八一
    號及三三九之四號等三筆土地之土地所有權狀均由被告保管持有中，系爭印鑑證
    明係於八十二年八月二十六日核發，並於八十二年十一月三日持以辦理中國國際
    商業銀行本金最高限額九百六十萬元之抵押權設定，旋於八十二年十二月六日即
    行塗銷，而在此期間，告訴人於八十二年九月二十七日向嘉義市地政事務所申請
    補發前開土地所有權狀，並於八十二年九月三十日辦理變更印鑑證明登記，上開
    補發權狀因被告甲○○提出異議致遭駁回；八十三年五、六月間，告訴人取得第
    七０六號及六八一號之土地所有權狀而於八十三年六月廿八日將上開二筆土地持
    以出售；被告則於八十三年九月十三日申請系爭土地即嘉義巿盧厝段三三九之四
    號土地設定四千萬元之抵押權登記，業如前述，並有前開土地登記簿謄本三份在
    卷足參。是告訴人乙○○於偵查及原審法院審理中堅稱未授權甲○○辦理系爭抵
    押權設定登記，並稱伊於發覺後，即要求被告甲○○塗銷，並將系爭土地所有權
    狀及印鑑章交還，惟遭被告甲○○拒絕，乃分別向嘉義市東區戶政事務所辦理更
    換新印鑑章，並申請補發新權狀云云（偵查卷第二頁），顯有倒置時間先後順序
    之嫌，而無足採。
  (4)綜上所述，本件應係告訴人在外欠錢，為了還債而與被告協調以取得前開第七０
    六號及第六八一號土地權狀，其後始得持以出售還債，告訴人則同意前開第三三
    九之四號土地歸由被告處理等情，應可採信。
  (四)縱稽上開各情節，被告明知渠與告訴人乙○○間並無債權債務關係，竟向地政機
    關虛偽設定四千萬元抵押權登記，自足以生損害於地政機關地籍登記之正確性，
    其使公務員登載不實之偽造文書犯行，事證明確，堪以認定。
三、核被告甲○○所為，係犯刑法第二百十四條使公務員登載不實罪。其使不知情代
    書黃慧玉持向嘉義市地政事務所登記，而使公務員登載於執務上所掌之土地登記
    簿，為間接正犯。
四、原審予以論罪科刑，固非無見；惟查前開第三三九之四號土地既經告訴人乙○○
    同意由被告處理，且委任書及印鑑證明均係告訴人所同意授權申領，被告據此而
    為填載登記申請書及抵押權設定契約書，並持向嘉義市東區戶政事務所及嘉義市
    嘉義地政事務所行使（詳後述），即與刑法第二百十六條偽造文書罪之構成要件
    未符（起訴書認係刑法第二百十條、第二百十六條之行使偽造私文書罪，原審僅
    論以刑法第二百十六條之罪），原判決理由欄竟認被告另犯刑法第二百十六條之
    罪，與前開使公務員登載不實罪之間，具有方法結果牽連關係，而從一重按行使
    偽造私文書罪處斷，自有未洽。被告上訴意旨，指摘原判決不當，固無可取，惟
    原判決既有可議，自屬無可維持，應由本院撤銷改判。爰審酌被告因告訴人乙○
    ○離家，又因賭博致家產盡失，其為保障自己及三個孩子日後生活，致出此下策
    ，惡性不大，惟其於犯後卸責狡辯，犯後態度不佳等一切情狀，量處拘役三十日
    ，並諭知如易科罰金以佰元折算一日之標準。末按被告甲○○前未曾受有期徒
    刑以上刑之宣告，有本院被告全國前案紀錄表足按，歷經此次偵審程序，當知警
    惕，信無再犯之虞。本院因認其所受刑之宣告，以暫不執行為適當，爰併予宣告
    緩刑二年，以勵自新。
五、公訴意旨另以：被告甲○○明知二人間並無任何債權債務關係，竟於八十三年九
    月十三日，委託不知情之代書黃慧玉至嘉義市嘉義地政事務所，盜用乙○○之印
    章，偽造其二人間之抵押權設定契約書及聲請登記書，並持以辦理上開抵押權之
    登記，足生損害於乙○○。因認其另涉有刑法第二百十六條、第二百十條之行使
    偽造私文書罪云云。
  (一)按犯罪事實應依證據認定之，無證據不得推定其犯罪事實，刑事訴訟法第一百五
    十四條定有明文，故事實之認定，應憑證據，如未能發現相當證據，或證據不足
    以證明，自不能以推測或擬制之方法，以為裁判基礎。而認定不利於被告之事實
    ，須依積極證據，茍積極之證據不足為不利於被告事實之認定時，即應為有利於
    被告之認定，更不必有何有利之證據，且刑事訴訟上證明之資料，無論其為直接
    或間接證據，均須達於通常一般之人均不致有所懷疑，而得確信其為真實之程度
    ，始得據為有罪之認定，若其關於被告是否犯罪之證明未能達此程度，而有合理
    懷疑之存在，致使無從形成有罪之確信，根據「罪證有疑，利於被告」之證據法
    則，即不得遽為不利被告之認定，最高法院分別著有三十年上字第八一六號及七
    十六年度台上字第四九八六號判例可稽。
  (二)本件公訴人認被告另犯有上開罪嫌，無非以：上開事實，業據告訴人指述甚詳，
    並經證人即承辦代書黃慧玉到庭結證稱當時係由甲○○一人出面委託伊辦理上開
    抵權登記事宜等情無訛。並參以前開土地謄本、土地登記聲請書、抵押權設定契
    約書、台灣省嘉義巿政府地政收入存根聯等附卷為其所憑論據。訊據上訴人即被
    告甲○○固坦承曾於上揭時日委託黃慧玉就系爭土地辦理抵押權設定登記乙節，
    惟堅詞否認有上開偽造文書之犯行，辯稱：伊設定系爭抵押權登記，乃經過告訴
    人乙○○同意，印鑑證明亦由乙○○交付，當初乙○○未離家時，土地所有權狀
    都放在伊那裏，計有嘉義巿盧厝段三三九之四號、同段七０六號、六八一號土地
    三筆，後來他離家後，土地所有權狀仍是伊在保管，迄八十二年間，乙○○為處
    理上開三筆土地，乃向地政機關申請土地所有權狀遺失補發，經伊提出異議始未
    得逞，後來乙○○為了要賣土地即與伊協商，結果伊把上開七０六地號及六八一
    地號土地的所有權狀還乙○○，讓他處理，但三三九之四地號土地則歸我及小孩
    的生活費支出，而同意由我處理，但因農地不能過戶，所以我才去設定抵押。至
    於所設定權利價值四千萬，乃以乙○○向伊借款金額，加計補償伊及小孩生活費
    、教育費之總額等語。
  (三)經查：
  1.本件告訴人名下所有之嘉義巿盧厝段三三九之四號、同段七０六號、六八一號等
    三筆土地，其所有權狀均由被告保管中，告訴人為清償在外所積欠之債務，於八
    十三年五、六月間與被告取得協議，將其中第七０六號及第六八一號土地權狀交
    由告訴人出售以償債，而另一筆第三三九之四號土地則交由被告處理以保障被告
    及其三名子女往後之生活。嗣因該筆土地屬農地，被告無自耕農身份無法移轉，
    乃以之前告訴人所同意由其申領之印鑑證明，持以辦理抵押權登記，以保障自己
    及子女之權益等情，業經本判決理由前揭第二項部份敘述綦詳，茲引用之，不再
    贅敘。
  2.又上述土地雖係登記於告訴人名下，但告訴人既與被告取得協議，同意第三三九
    之四號土地歸由被告處理，嗣因農地依當時法令不得移轉，業如前述，被告不得
    已逕以之前告訴人所同意由其申領之印鑑證明，委託不知情之代書持以辦理抵押
    權登記，此舉係其為保障其本人及子女之權益所為之權宜措施，此由被所設定之
    抵押權存續期間僅一個月（即九十三年九月十三至九十三年十月十三日）益足證
    之，衡情亦無違告訴人當初同意歸由被告處理前開土地之意旨，被告主觀上亦無
    損害告訴人權益或圖利自己之意圖，對告訴人之財產亦無生真正損害之情形，核
    與刑法上偽造文書之主觀要件有別，因此其所為亦難遽依上開偽造文書罪責論擬
    。
  (四)故本件被告既因告訴人乙○○同意上開土地歸由被告處理，被告因無法過戶，而
    於八十三年九月十三日據而委請代書辦理抵押權登記予自己本人以保障權益，自
    與刑法上之偽造文書有間。此外，復查無其他確切證據足資證明被告有此部分犯
    行，此部分之犯罪不能證明，本應為無罪之諭知。惟公訴人認此與被告上開科刑
    部分具牽連犯關係，為裁判上一罪，不另為無罪之諭知，附此明。
據上論斷，應依刑事訴訟法第三百六十九條第一項前段、第三百六十四條、第二百九
十九條第一項前段、刑法第二百十四條、第四十一條、第七十四條第一款、罰金罰鍰
提高標準條例第一條前段、第二條，判決如主文。
本案經檢察官吳忠賢到庭執行職務。
中    華    民    國      九十三      年      九      月      二十一    日
                                  臺灣高等法院臺南分院刑事第五庭
                                      審判長法官  楊    明    章
                                            法官  顏    基    典
                                            法官  沈    揚    仁
右正本證明與原本無異。
被告不得上訴。
檢察官如不服本判決，應於判決送達後十日內向本院提出上訴書。
                                      法院書記官  李    梅    菊
中    華    民    國      九十三      年      九      月     二十二    日
附錄法條：
刑法第二百十四條：明知為不實之事項，而使公務員登載於職務上所掌之公文書，足
                  以生損害於公眾或他人者，處三年以下有期徒刑、拘役或五百元
                  以下罰金。
